臺灣板橋地方法院刑事判決　　　　　　　99年度訴字第3575號
公　訴　人　臺灣板橋地方法院檢察署檢察官
被　　　告　田孟清
上列被告因偽造文書等案件，經檢察官提起公訴（99年度偵字第
17759 號），被告於準備程序中就被訴事實為有罪之陳述，經本
院合議庭裁定改以簡式審判程序審理，判決如下：
    主  文
田孟清共同行使偽造公文書，足以生損害於公眾及他人，處有期
徒刑壹年貳月。扣案編號一、二所示偽造公文書上所示之印文各
壹枚均沒收。
    事  實
一、田孟清與真實姓名、年籍不詳綽號「小黑」、「阿良」及「
    小蓉」等成年人所組成之詐欺集團，共同基於行使偽造公文
    書、冒充公務員僭行職權及意圖為自己不法所有等犯意聯絡
    ，先於民國99年4 月12日上午，由集團內真實姓名年籍不詳
    之成員致電廖昭坤，佯稱係黃美惠自馬偕醫院來電申辦勞保
    補助，後另一名成員改稱係黃美惠冒用廖昭坤之名義申辦，
    而廖昭坤之名義因多次遭冒用涉及洗錢，需將銀行帳戶內存
    款提出供法院假扣押，嗣結案後予以發還，使廖昭坤陷於錯
    誤，前往板信商業銀行埔墘分行提領現款，同時「小黑」並
    駕駛車號7665－SH號自小客車，先前往臺北縣（已改制為新
    北市）板橋地區某便利商店，收執業經偽造完成之「臺灣臺
    北地方法院檢察署政務科」偵查卷宗卷面，以及「法務部行
    政執行假扣押處份命令」之傳真（無證據證明被告與詐欺集
    團成員就該等偽造行為具犯意聯絡及行為分擔），載明廖昭
    坤涉嫌詐欺案、監管金額為新臺幣（下同）70萬元等事項之
    偽造公文書，由田孟清取得該偽造公文書收執後，復再前往
    板信商業銀行埔墘分行，查看廖昭坤領款情形是否有異，迨
    廖昭坤領款完畢返家後，再由「小黑」駕駛上揭自小客車尾
    隨廖昭坤前往臺北縣板橋市○○街4 巷16號處，復由「阿良
    」下車向廖昭坤冒充係法院職員，並向廖昭坤行使前揭偽造
    之公文書，表明係公務員行使職權，使廖昭坤現場交付所領
    出之70萬元予「阿良」，足生損害予廖昭坤、法務部與臺灣
    臺北地方法院檢察署，田孟清復全程在場把風，確認有無警
    方到場，「阿良」得手後，復由「小黑」駕駛前揭自小客車
    駛離現場，田孟清與「小蓉」各分得1,000 元，「阿良」則
    分得7,000 元，餘款則由「小黑」全數收回。嗣廖昭坤發覺
    有異，報警循線由前揭公文書採得可疑指紋，經比對與田孟
    清指紋特徵相符，始循線查獲。
二、案經廖昭坤訴由臺北縣政府警察局海山分局報告臺灣板橋地
    方法院檢察署檢察官偵查起訴。
    理  由
一、本案被告田孟清所犯為死刑、無期徒刑或最輕本刑為3 年以
    上有期徒刑以外之罪，其於準備程序中就被訴事實為有罪之
    陳述，經法官告知簡式審判程序之旨，並聽取公訴人之意見
    後，依刑事訴訟法第273 條之1 第1 項規定，裁定由受命法
    官獨任進行簡式審判程序，合先敘明。
二、上開事實，業據被告田孟清於警詢、偵查及本院審理時坦承
    不諱，核與證人即被害人廖昭坤於警詢時證述之情節相符，
    並有「法務部行政執行假扣押處份命令」、「臺灣台北地方
    法院檢察署政務科偵查卷宗」各1 紙可資佐證，復有現場監
    視器翻拍照片在卷可稽。又上開「法務部行政執行假扣押處
    份命令」、「臺灣台北地方法院檢察署政務科偵查卷宗」經
    採證指紋送請內政部警政署刑事警察局以指紋特徵點比對法
    、指紋電腦比對法鑑驗結果，採集送鑑之指紋1 枚（編號
    1-1），經輸入指紋電腦比對確認結果，分別與該局檔存被
    告指紋卡之左拇指指紋相符，此有該局99年5 月4 日刑紋字
    第09957509號鑑定書在卷可稽。上述鑑定結果，係檢驗機關
    本於專業知識及以精密儀器科學檢驗方法所得之結論，自可
    憑信，足見被告自白與事實相符，堪以採信。是本案事證明
    確，被告犯行堪以認定。
三、論罪科刑：
  (一)按刑法第218 條第1 項所稱之公印，指表示公務機關或機關
    長官資格及其職務之印信而言，即俗稱大印與小官章，至其
    形式凡符合印信條例規定之要件而製頒，無論為印、關防、
    職章、圖記，如足以表示其為公務主體之同一性者，均屬之
    ，故「機關內收發室之圖記，僅足為該機關內一部份之識別
    ，不足以表示公署或公務員之資格，不得謂之公印」；「偽
    造『臺灣省公路局票證章』印文，如該印文僅係表示過橋費
    已經繳納，而非表示公署或公務員之資格，自與偽造公印文
    之要件不合」；「若僅為證明稅款已經繳納之稅戳，其效用
    顯然不同，自難以公印論」；「上訴人所偽造之『台灣北區
    電信管理局』印章，與該局之全銜『交通部台灣北區電信管
    理局』，二者尚非一致，所偽刻之印章，能否稱為該局之公
    印，非無斟酌餘地」（最高法院33年上字第1458號、69年台
    上字第693 號、71年台上字第1831號判例意旨、84年度台上
    字第6118號、89年度台上字第3155號判決意旨參照）。查如
    附表編號1 、2 所示偽造公文書上之「臺灣法務部檢察署印
    」印文，因該署全銜為「臺灣臺北地方法院檢察署」，故上
    揭偽造印文即非屬公印文，而係普通印文甚明，公訴意旨認
    被告與「小黑」、「阿良」及「小蓉」等人所屬之詐欺集團
    有偽造公印文之行為，容有誤會，附此敘明。
  (二)再按所謂文書，乃以文字或符號為一定之意思表示，具有存
    續性，以為法律上或社會生活上重要事項之證明者而言，故
    不論係影本或原本，若有上述文書之性質，均屬文書之範疇
    。又按刑法上所稱之「公文書」，係指公務員職務上製作之
    文書，與其上有無使用「公印」無涉；若由形式上觀察，文
    書之製作人為公務員，且文書之內容係就公務員職務上之事
    項所製作，即令該偽造之公文書上所載製作名義機關不存在
    ，或該文書所載之內容並非該管公務員職務上所管轄，然社
    會上一般人既無法辨識而仍有誤信為真正之危險，仍難謂非
    公文書（最高法院54年度台上字第1407號判例意旨參照）。
    查上開如附表編號1 、2 所示之「臺灣臺北地方法院檢察署
    政務科」偵查卷宗卷面，以及「法務部行政執行假扣押處份
    命令」於形式上均已表明係臺灣臺北地方法院檢察署、法務
    部行政執行署等政府機關所出具，其內容又係關於刑事案件
    之偵辦情形，自有表彰該等公署公務員本於職務而製作之意
    ，雖臺灣臺北地方法院檢察署並無「政務科」之單位，或法
    務部並無以臺灣臺北地方法院檢察署名義為發文字號，可知
    上開文書所載製作名義人顯係虛構，然依前揭說明，仍均屬
    公文書。
  (三)是核被告田孟清所為，係犯刑法第216 條、第211 條之行使
    偽造公文書罪、同法第158 條第1 項之冒充公務員行使職權
    罪，及同法第339 第1 項之詐欺取財罪。被告與「小黑」、
    「阿良」及「小蓉」及其他真實姓名不詳之詐欺集團成年成
    員間，就前揭犯行有犯意聯絡及行為分擔，皆應論以共同正
    犯。又本案並未扣得「臺灣法務部檢察署印」印章，且遍查
    全卷，亦無積極證據證明被告、「小黑」、「阿良」及「小
    蓉」與其所屬之詐欺集團成年成員係以偽造上開印章，蓋印
    於如附表編號1 、2 所示公文書之方式以偽造該等公文書。
    再偽造文書與行使本屬兩罪，如對於偽造行為並未參與實施
    ，縱事後知其為偽造而行使，亦衹負行使責任，不應兼論偽
    造（最高法院51年台上字第874 號判例意旨參照），本案並
    無積極證據證明被告就附表所示之公文書之偽造行為有所參
    與，或就此偽造部分與「小黑」、「阿良」、「小蓉」及所
    屬之詐欺集團其他成年成員間有犯意聯絡，被告自僅就行使
    行為負責，是公訴意旨固認被告涉犯偽造公印、公印文、偽
    造公文書之行為，及該等偽造公文書之部分行為為行使偽造
    公文書之犯行所吸收，惟起訴事實並未敘及被告與詐欺集團
    其他成員間有何共同偽造印章、印文及公文書等行為，且上
    開「臺灣省臺北地檢署印」非屬公印，已如前述，是此部分
    顯係誤載，附此敘明。又被告行使偽造公文書及冒充公務員
    行使職權之目的均在於詐欺取財，其所為複數舉動，係基於
    單一行為決意所為，應評價為法律上之一行為，論以想像競
    合犯，而從一重之刑法第216 條、第211 條之行使偽造公文
    書罪處斷。爰審酌被告前科、素行，為高職肄業之智識程度
    ，其年輕力壯，竟不思以正當途徑謀生，而貪圖小利，與上
    揭「小黑」、「阿良」、「小蓉」等人及所屬之詐欺集團，
    利用一般民眾欠缺法律專業知識、對於檢察機關偵辦案件程
    序未必瞭解，及民眾對於檢察機關人員執行職務公信力之信
    賴等心理，而以行使偽造公文書及冒充公務員之方式遂行其
    詐騙行為，造成被害人廖昭坤之損害非輕，惟其犯後坦承犯
    行，態度尚可，兼衡其於本案犯罪之角色分工，其加入該詐
    欺集團之時間非長，暨其生活狀況、所獲利益甚微、與迄未
    賠償被害人之之損害等一切情狀，量處如主文所示之刑。至
    檢察官雖具體求刑1 年6 月，惟審酌被告於偵、審中均能坦
    認犯行，且其係為在場把風之人，犯罪所得利益甚微，本院
    認量處前開之刑，已足懲戒其犯行，求刑意旨，毋寧過重，
    附此敘明。
  (四)扣案如附表編號一、二所示偽造公文書上之偽造「臺灣法務
    部檢察署印」印文各1 枚，屬絕對義務沒收之物，俱應依刑
    法第219 條規定宣告沒收之。復如附表編號一、二所示偽造
    之公文書，既已交付於被害人收受，則該物非屬被告所有，
    除該偽造文書上之偽造印文應依刑法第219 條予以沒收外，
    依同法第38條第3 項之規定，即不得再對各該文書諭知沒收
    （最高法院43年台上字第747 號判例意旨參照），附此敘明
    。
據上論斷，應依刑事訴訟法第299 條第1 項前段，刑法第28條、
第216 條、第211 條、第158 條第1 項、第339 條第1 項、第55
條、第219 條，刑法施行法第1 條之1 ，判決如主文。
本案經檢察官洪國朝到庭執行職務。
中    華    民    國   100    年    4     月    29    日
                  刑事第十庭  法  官  陳海寧
以上正本證明與原本無異。
如不服本判決應於收受本判決送達後10日內向本院提出上訴書狀
，其未敘述上訴理由者，並得於提起上訴後10日內向本院補提理
由書狀（均須按他造當事人之人數附繕本）「切勿逕送上級法院
」。
                              書記官  馮得弟
中    華    民    國   100    年    5     月    9     日
附錄本案論罪科刑法條
刑法第158條（僭行公務員職權罪）
冒充公務員而行使其職權者，處 3 年以下有期徒刑、拘役或 5
百元以下罰金。
冒充外國公務員而行使其職權者，亦同。
刑法第211條（偽造變造公文書罪）
偽造、變造公文書，足以生損害於公眾或他人者，處 1 年以上
7 年以下有期徒刑。
刑法第216條（行使偽造變造或登載不實之文書罪）
行使第 210 條至第 215 條之文書者，依偽造、變造文書或登載
不實事項或使登載不實事項之規定處斷。
刑法第339條（普通詐欺罪）
意圖為自己或第三人不法之所有，以詐術使人將本人或第三人之
物交付者，處 5 年以下有期徒刑、拘役或科或併科 1 千元以下
罰金。
以前項方法得財產上不法之利益或使第三人得之者，亦同。
前二項之未遂犯罰之。
附表：
┌──┬─────────────┬───────────────┐
│編號│  物    品    名    稱    │    備                  註    │
├──┼─────────────┼───────────────┤
│ 1  │偽造之「法務部行政執行假扣│其上偽造「臺灣法務部檢察署印」│
│    │押處份命令」壹紙          │印文壹枚，應依刑法第219 條規定│
│    │                          │沒收。                        │
├──┼─────────────┼───────────────┤
│ 2  │偽造之「臺灣台北地方法院檢│其上偽造「臺灣法務部檢察署印」│
│    │察署政務科偵查卷宗」壹紙  │印文壹枚，應依刑法第219 條規定│
│    │                          │沒收。                        │
└──┴─────────────┴───────────────┘